【裁判字號】    99,金上,4
【裁判日期】    991026
【裁判案由】    損害賠償
【裁判全文】
臺灣高等法院臺中分院民事判決  99年度金上字第4號
上  訴  人  甲○○
訴訟代理人  周思傑律師
被 上 訴人  丙○○
            乙○○
共      同
訴訟代理人  吳紹貴律師
            蘇志淵律師
上列當事人間請求損害賠償事件，上訴人對於中華民國99年2月
22日臺灣台中地方法院98年度金字第24號第一審判決提起上訴，
本院於99年10月12日言詞辯論終結，判決如下：
    主  文
上訴駁回。
第二審訴訟費用由上訴人負擔。
    事實及理由
一、上訴人於原審起訴主張：被上訴人丙○○為訴外人錩泰工業
    股份有限公司（下稱錩泰公司）董事兼副總經理、被上訴人
    乙○○則為丙○○之弟。緣訴外人錩泰公司於民國92年間，
    透過原審共同被告凱基證券股份有限公司（下稱凱基公司，
    原審判決上訴人敗訴後，未據其聲明不服）概括承受之原台
    証綜合証券股份有限公司（下稱台証公司），以包銷方式進
    行訴外人錩泰公司股票公開承銷暨上市，依中華民國證券商
    業同業公會證券商承銷或再行銷售有價證券處理辦法（下稱
    處理辦法）第61條規定，由承銷團洽特定人認購或自行認購
    辦理，其所洽特定人，應以處理辦法第35條所列之人為限。
    詎被上訴人乙○○於92年2月間，向上訴人佯稱訴外人錩泰
    公司獲利良好，依訴外人錩泰公司上市公開說明書所示，預
    估92年度EPS（每股盈餘）新台幣（以下同）2.39元，並稱
    其身為訴外人錩泰公司家庭成員，有責任提供人頭帳戶供訴
    外人錩泰公司運用，致上訴人誤以為訴外人錩泰公司一定賺
    錢，乃提供台証公司台中分公司「黃永鴻」、「錢淑芬」、
    「黃士毅」、「黃權三」、「黃詹益嬌」等5個帳戶，連同
    在原菁英證券台中分公司（現併入大華證券台中分公司）「
    張元維」、「陳敬和」、「何家振」、「秦孝誠」、「黃歆
    雅」等帳戶，皆由被上訴人乙○○使用，被上訴人丙○○與
    被上訴人乙○○為親姊弟，不可能不知情。凱基公司概括承
    受之台証公司，明知被上訴人丙○○、乙○○利用人頭帳戶
    認購股票，已構成關係人不法股權轉讓非常規交易及證券交
    易法第155條第6款之其他操縱情事，且帳戶「黃士毅」係82
    年出生，為限制行為能力人，不符合處理辦法第35條規定，
    仍共同與被上訴人丙○○、乙○○非法招募，造成訴外人錩
    泰公司上市後，股權仍集中在錩泰公司，並由錩泰公司指示
    被上訴人乙○○下單，操縱股價及成交量，顯然有疏失，致
    上訴人權利受有損害。上訴人於92年3月12日從台新銀行台
    中分行甲○○帳戶匯入台証錩泰專戶720萬元，以每股36 元
    認購訴外人錩泰公司股份20萬股，依被上訴人乙○○要求上
    訴人需準備4個帳戶，20萬股分別匯入台証證券台中分公司
    甲○○、邱瑞超、黃曉慧、邱兆宏各5萬股，股票所有權均
    屬上訴人甲○○所有，嗣於96年6月26日及27日全部認賠賣
    出，計賣得3,997,153元，因而上訴人共損失3,202, 847 元
    ，為此本於侵權行為之法律關係，求為命被上訴人等應連帶
    如數賠償及自96年6月27日起加計法定遲延利息之判決。原
    審為上訴人敗訴之判決，上訴人聲明不服，上訴聲明為：(一)
    原判決廢棄。(二)上廢棄部分，被上訴人應連帶給付上訴人3,
    202,847元及自96年6月27日起至清償日止，按年息百分之5
    計算之利息。(三)上訴人願供擔保，請准宣告假執行。(四)第一
    、二審訴訟費用由被上訴人連帶負擔。
二、被上訴人以：上訴人前以伊等涉嫌違反證券交易法，向台灣
    台中地方法院檢察署提出告訴，經該署檢察官以97年度偵字
    第7642號不起訴處分在案，足證伊等並未觸犯證券交易法；
    上訴人與訴外人邱瑞超、黃曉慧、邱兆宏以每股36元共計72
    0萬元，向凱基公司概括承受之台証公司認購包銷之錩泰公
    司股票，均係出自上訴人評估並詳讀相關上市公開說明書後
    所為決定，訴外人錩泰公司未由被上訴人乙○○私下向上訴
    人招募販售，而凱基公司概括承受之台証公司，亦係依照處
    理辦法辦理，上訴人雖自被上訴人乙○○處知悉錩泰公司將
    上市訊息，然上訴人決定投資認購該公司股票，並親向台証
    公司辦理認購手續，自行填載特定人繳款通知書而匯款，台
    証公司將股票撥入上訴人所持有4人之帳戶，該認購手續與
    股款之給付均未由被上訴人等經手，則上訴人應不得對被上
    訴人請求賣出股票之價差損失；且本件縱有上訴人主張之侵
    權事實者，依上訴人主張92年3月12日自台新銀行台中分行
    匯入台証公司錩泰股票專戶720萬元購入股票20萬股，並於
    92年3月19日股票上市○○路狂跌，則本件所謂之侵權行為
    時效應自92年3月19日起算，其請求權已罹於時效等語置辯
    ，答辯聲明：上訴駁回。
三、上訴人主張被上訴人丙○○為訴外人錩泰公司董事兼副總經
    理，被上訴人乙○○則為丙○○之弟；訴外人錩泰公司於92
    年間，透過凱基公司概括承受之台証公司，以包銷方式進行
    訴外人錩泰公司股票公開承銷暨上市之事實，業據其提出訴
    外人錩泰公司公開說明書1份為證，並為被上訴人所不爭執
    ，此部分事實，堪信為真實。
四、上訴人又主張被上訴人丙○○、乙○○非法招募，造成訴外
    人錩泰公司上市後，股權仍集中在錩泰公司，並由錩泰公司
    指示被上訴人乙○○下單，操縱股價及成交量，致上訴人權
    利受有損害，則為被上訴人否認，並以前詞置辯，經查；
  (一)按當事人主張其意思表示係因被詐欺或脅迫而為之者，應就
    其被詐欺或被脅迫之事實，負舉證之責任。上訴人舉稱：
    1.由上訴人於96年3月間與被上訴人乙○○之對話內容可知
      ，當時被上訴人乙○○已明確表示：丙○○一人獨大，（
      錩泰公司）董事會都由她做主等語，另其亦表示：（丙○
      ○）說你去跟她（指上訴人）說三年啦，三年內股價不漲
      ，我用原價買回等語，顯見被上訴人乙○○與丙○○就要
      求上訴人以特定人身分購買股票一節，確有犯意聯絡。
    2.上訴人向被上訴人乙○○質疑：洽特定人認購，非正常參
      與抽籤，是透過你（指乙○○）轉述丙○○對公司股價及
      EPS的樂觀說法，相信錩泰公司是很好的公司時，被上訴
      人乙○○亦以保證之口吻強調：她（指丙○○）說股價36
      元很便宜，EPS又高，EPS5元，股價隨便也拉超過50元等
      語。
    3.對照錩泰公司之上市公開說明書，亦一再表示公司獲利狀
      況良好，惟上市後，公司即大幅修正公司之每股獲利達公
      開上市說明書預測之百分之45，第二年即已無獲利，第3
      年起，甚至陷於虧損，顯見被上訴人等係以欺瞞之不法手
      段，誘使上訴人認購錩泰公司股票。
    4.上訴人係以每股36元，共認購20萬股之錩泰公司股票，總
      價為720萬元，然錩泰公司上市後，股價非但未如被上訴
      人乙○○、丙○○所保證之36元很便宜，EPS又高，隨便
      拉也超過50元之情形，反而上市日即為歷史高價，上市○
      ○○○○路狂跌，其情形如原審所提出之附表所示趨勢圖
      ，上訴人不得已，乃於96年6月26日及27日，全部認賠殺
      出，僅賣得3,997,153元，因而上訴人因被上訴人乙○○
      、丙○○之故意不法行為，計受有3,202,847元之損害，
      自得請求其等賠償。
    5.原審判決僅以上訴人於96年11月15日檢察事務官詢問時自
      承：「我並不是主動跟乙○○說我要當特定人，乙○○是
      有留空間給我判斷，但他確實是蠻推薦公司的獲利很好，
      股價會很好，股票會有正面表現，並不是我主動說一定要
      認購，...」等語，即認定被上訴人乙○○雖有推薦上訴
      人認購訴外人錩泰公司股票，惟是否認購股票？上訴人有
      自由選擇之權利與地位，不因被上訴人之推薦，即陷必接
      受之境，是上訴人主張以受被上訴人共同詐欺為由，才認
      購訴外人錩泰公司股票，已屬無據云云。惟原審判決所持
      之理由，顯然有所矛盾，蓋由上訴人之上開所述，其之所
      以以特定人之身分認購錩泰公司股票，顯然係出於被動，
      即係因被上訴人乙○○之保證並表示公司獲利狀況良好，
      且轉述丙○○對公司股價及EPS的樂觀說法，致使上訴人
      相信錩泰公司是很好的公司，被上訴人乙○○並以保證之
      口吻強調丙○○說股價36元很便宜，EPS又高，EPS5元，
      股價隨便也拉超過50元等語，上訴人因而在被上訴人等之
      欺瞞之不法手段下，被誘使而認購錩泰公司股票，則如何
      能僅以上訴人有自由選擇之權利與地位，即認為被上訴人
      無故意不法之行為云云。
  (二)惟集中市場中股價之波動，其原因不勝枚舉，或有全球景氣
    循環之連動，或有產業間發展之消展，或有個股公司經營管
    理因素等，是以認以單一因素全權決定個股股價之波動，其
    因素過於狹隘，此參工商鉅子於記者會上或是媒體聯訪時，
    預測今年景氣，甚至是自家公司股價攀跌等說明，亦僅供投
    資人參考，作為投資之其一考量因素。上訴人僅憑被上訴人
    乙○○之詞，即投入大筆金額投資，上訴人有自由選擇之權
    利與地位，不因被上訴人乙○○推薦，即陷必接受之境。再
    者，投資人於購買投資之股資股票時，可參佐上市公開說明
    書，公司之財務報告連同資產負債表等，甚至該產業別於將
    來之發展營運上，是否有其前景空間，綜合判斷，故上訴人
    謂因被上訴人之保證，即投入鉅資，四年後認賠出場為受到
    詐欺等語，尚難令人置信，其間難謂有相當因果關係存在。
    況上訴人所告訴被上訴人違反證券交易法案件，業經檢察官
    為不起訴處分確定，業據其提出之臺灣臺中地方法院檢察署
    檢察官97年度偵字第7642號不起訴處分書1紙在卷可稽。而
    經原審調閱上開偵查證卷，上訴人於96年11月15日檢察事務
    官詢問時自承：「我並不是主動跟乙○○說我要當特定人，
    乙○○是有留空間給我判斷，但他確實是蠻推薦公司的獲利
    很好，股價會很好，股票會有正面表現，並不是我主動說一
    定要認購，...」，顯見被上訴人乙○○雖有推薦上訴人認
    購訴外人錩泰公司股票，惟是否認購股票？上訴人有自由選
    擇之權利與地位，不因被上訴人乙○○推薦，即陷必接受之
    境，是上訴人主張以受被上訴人共同詐欺為由，才認購訴外
    人錩泰公司股票，已屬無據。
  (三)依處理辦法第61條第1項規定：「公開申購配售之包銷案件
    ，承銷團就申購數量未達銷售數量之差額部分得由承銷團洽
    特定人認購或承銷團自行認購」。上訴人係於台証公司所印
    行之特定人繳款通知書上填妥特定人資料及認購張數，於92
    年3月12日將股款匯至通知書上指定之原台証公司銀行專戶
    ，足認上訴人係依台証公司以洽特定人認購之方式認購訴外
    人錩泰公司股票。而台証公司係以包銷方式，進行訴外人錩
    泰公司股票公開承銷暨上市，是台証公司於本件包銷案件，
    就申購數量未達銷售數量之差額部分洽上訴人認購，合於法
    律規定，上訴人主張非法招募云云，亦不足採信。
  (四)上訴人於96年認賠出場，難謂上訴人之侵權行為所致，姑不
    論是否罹於侵權行為損害賠償時效。又上訴人謂台証公司辦
    理承銷業務，於洽特定人時，已違反不得銷售予中華民國證
    券商業同業公會證券商承銷或再行銷售有價證券處理辦法第
    三十五條所列之人及不得有第三十六條所列之人之情形，亦
    明知被上訴人乙○○及丙○○所提供之人均為其人頭帳戶，
    實質上已違反董事或與董事二親等之人，不得為銷售對象之
    規定，仍將之列為特定人而為股票之銷售，且違反證券商負
    責人與業務人員管理規則第十八條之規定，於辦理錩泰公司
    上市股票之承銷業務，於洽特定人時，並未親洽本人，且該
    本人亦均未委託代理人，台證公司即全部憑被上訴人文永所
    提供之名單，並以之完成洽特定人之銷售云云，係屬該業務
    行為是否符合法律規定之行政行為，縱有違反，亦由主管機
    關加以裁決處罰，實難謂與本件侵權行為有何干係，上訴人
    以前詞置辯，殊無理由，難謂有據。
五、綜上所述，上訴人主張侵權行為，為不足採，被上訴人抗辯
    尚屬可信。是則上訴人執此主張被上訴人應負損害賠償云云
    ，自屬無據。從而，上訴人主張本於侵權行為，請求被上訴
    人給付為無理由，不應准許，其假執行之聲請亦失所附麗，
    應併予駁回。原審為上訴人敗訴之判決，及駁回其假執行之
    聲請，並無不合。上訴意旨指摘原判決不當，求予廢棄改判
    ，為無理由，應予駁回。
六、本件為判決基礎之事證已臻明確，本院經逐一審酌兩造所提
    其餘攻擊防禦方法及舉證，均與前開論斷結果無礙，爰不另
    贅論，併此敘明。
七、據上論結，本件上訴為無理由，依民事訴訟法第449條第1項
    、第78條，判決如主文。
中    華    民    國    99    年    10    月    26    日
                民事第五庭    審判長法  官  李寶堂
                                    法  官  黃永祥
                                    法  官  鄭金龍
以上正本係照原本作成。
如對本判決上訴，須於收受判決送達後20日內向本院提出上訴書
狀，其未表明上訴理由者，應於提出上訴後20日內向本院提出上
訴理由書（須按他造人數附具繕本）。
上訴時應提出委任律師為訴訟代理人之委任狀。具有民事訴訟法
第466條之1第1項但書或第2項之情形為訴訟代理人者，另應附具
律師及格證書及釋明委任人與受任人有該條項所定關係之釋明文
書影本。如委任律師提起上訴者，應一併繳納上訴審裁判費。
                                    書記官  姚錫鈞
中    華    民    國    99    年    10    月    27    日
                                                      Ｓ

司法院資訊處製作；財團法人民間司法改革基金會備份。
